臺灣新竹地方法院民事判決  
109年度重訴字第185號
原      告  官春惠    
訴訟代理人  范玉琴    


被      告  林沛穎  
訴訟代理人  鄭嘉欣律師
            詹閔智律師
複代 理 人  陳柏顥律師
被      告  彭春蘭  



            吳印婕  
上  一  人
訴訟代理人  凃逸奇律師
複 代 理人  謝逸文律師
上列當事人間請求損害賠償事件，經原告提起刑事附帶民事訴訟
，由本院刑事庭裁定移送前來（109年度重附民字第2號），於民
國111年1月25日辯論終結，判決如下：
    主      文
一、被告應連帶給付原告新臺幣參仟肆佰陸拾陸萬壹仟參佰貳拾
    元，及自民國一○九年四月十六日起至清償日止，按年息百
    分之五計算之利息。
二、原告其餘之訴駁回。
三、訴訟費用由被告負擔百分之九十九，餘由原告負擔。
四、本判決第一項於原告以新臺幣壹仟壹佰伍拾伍萬元為被告供
    擔保後，得假執行。但被告如以新臺幣參仟肆佰陸拾陸萬壹
    仟參佰貳拾元為原告預供擔保，得免為假執行。
五、原告其餘假執行之聲請駁回。
    事實及理由
一、原告主張：被告丙○○於民國104年間結識原告，經引介被告
    乙○○與其認識後，兩人利用被告丙○○與原告之子女温仁助、
    温婉妤曾有師生關係、原告自身及家人身體狀況不佳而身心
    脆弱之際，於附表所示之時間與原告會面，接續對原告施以
    下列詐術：佯稱會為原告將附表所示之物件舉辦過爐之宗教
    儀式；佯稱會將附表所示之物件交付給原告；佯稱會為原告
    舉辦消災或過爐法會，並退還所需經費；佯稱原告投資如附
    表所示之物件後，將由被告乙○○負責高價轉賣，並將售出所
    得交付原告；佯稱原告投資如附表所示之寶時婕公司股份後
    ，可於特定期間內獲得相當報酬。致原告陷於錯誤，誤信被
    告乙○○、丙○○關於所售出之物件將因賦予特定宗教意義而大
    幅增加其價值等說法，而交付款項予被告乙○○，被告乙○○、
    丙○○自原告處共計詐得3,595萬5,420元（原告誤載為3,595
    萬420元）。而被告甲○○明知被告乙○○所販售之玉器、佛像
    等均非高價之物，且從未進行過爐、消災法會等活動，卻可
    獲得本利不相當、高達8,900萬元之報酬，應可預見該款項
    係特定犯罪所得，竟於被告乙○○陸續取得上開詐欺贓款現金
    後，接續收受該等贓款現金，並藏放於自己位於新竹縣○○市
    ○○路000號13樓之住處內而持有，而以此等方式掩飾、隱匿
    被告乙○○上開詐欺取財犯行犯罪所得之去向，顯見其對整起
    犯罪行為有所參與，並與被告乙○○、丙○○共同於詐欺取財犯
    罪過程中，各自擔任角色分工之任務。另原告於偵查期間為
    就曾向被告所購而仍持有之玉器物件釐清並證明確實不具被
    告所訛稱之品質，曾自費向中華民國珠寶玉石鑑定所請求鑑
    定，而花費1,800元，此乃因被告之犯行所支出之費用，被
    告自應予賠償。又被告為圖謀原告之錢財，長期深入原告之
    家庭環境、身心靈，而伺機為各種怪力亂神之騷擾及詐騙，
    致使原告長年受到被告精神上之箝制及無形壓迫，日夜擔憂
    家人及自身之安危，除造成原告財產上之巨大損失外，並導
    致原告誤以為倘不向被告等人購玉，則家人及自身性命將遭
    受不測，且被告復以鬼神之說相脅，致使原告長年心神不寧
    、魂不守舍，內心深感恐懼，故請求精神慰撫金50萬元以滋
    慰藉。爰依共同侵權行為損害賠償之法律關係，請求被告賠
    償3,645萬2,220元（計算式：3,595萬420元＋1,800元＋50萬
    元＝3,645萬2,220元），並聲明：被告應連帶給付原告3,645
    萬2,220元，及自起訴狀繕本送達翌日起至清償日止，按年
    息百分之5計算之利息。訴訟費用由被告連帶負擔。請准供
    擔保宣告假執行。
二、被告部分：
（一）被告乙○○陳稱：原告請求之精神慰撫金與刑事判決認定之
      詐騙犯罪無關，並答辯聲明：請求駁回原告之訴及假執行
      之聲請，訴訟費用由原告負擔。
（二）被告丙○○則到庭答辯：請求駁回原告之訴，訴訟費用由原
      告負擔。
（三）被告甲○○辯稱：其未參與詐騙行為，亦未參與玉石買賣，
      且被告被訴詐欺及洗錢部分並不足以侵害原告之人格，又
      被告甲○○因與被告乙○○熟識，而將住處借予被告乙○○同住
      ，其與被告乙○○之物品係分別放置，被告甲○○並無收受或
      保管被告乙○○之現金，且被告甲○○允諾被告乙○○將出售玉
      石款項放在住處之行為，與原告所受損害之結果間，並無
      相當因果關係，原告請求被告甲○○應與被告乙○○、丙○○連
      帶賠償，顯無理由。再者，刑事第一審判決已宣告沒收被
      告乙○○之犯罪所得逾8,900萬元，顯超過原告所受損害金
      額甚多，原告所受之損害得以該筆沒收金額為損害填補，
      實無仍有損害可言。爰答辯聲明：請求駁回原告之訴及假
      執行之聲請，訴訟費用由原告負擔。如受不利益判決，願
      供擔保免為假執行。
三、得心證之理由：　　
（一）原告主張被告乙○○、丙○○共同對其為上開詐欺取財之行為
      ，並致其受有財產上損害乙節，已據原告提出受騙金額一
      覽表、起訴書、中華民國珠寶玉石鑑定所收據為證（見附
      民卷第21-169頁），並據本院依職權調取本院109年度金
      重訴字第1號、臺灣高等法院109年度金上重訴字第57號刑
      事案件電子卷宗核閱無訛，復為被告所不爭執，而被告乙○○、丙○○上揭所為，業經上開刑事案件審理後，判決被告
      2人共同犯詐欺取財罪，各處有期徒刑確定在案，有刑事
      判決2份在卷可憑（見本院卷第13-185頁、第255-420頁）
      ，堪認原告此部分主張之事實為真正。
（二）被告甲○○雖否認對原告有詐欺取財之侵權行為，亦無因洗
      錢、藏放被告乙○○、丙○○詐欺取財不法所得之共同侵權行
      為云云，惟查：
　１、被告甲○○曾於刑事案件審理時自承：其與被告乙○○是很好
      的朋友，因其身體不好，被告乙○○會至其住處照顧；其知
      道被告乙○○在販賣玉石，來源為中國大陸，其並曾與被告
      乙○○共同出國收購玉石；被告乙○○販賣珠寶、玉石所得有
      存放在其住處；約是106年間陸陸續續少量，至108年間分
      批較大量將錢及玉石拿至其住處存放，當時可以看出那是
      錢及玉石，也知道是被告乙○○賣玉石所得的錢等語（見本
      院109年度金重訴字第1號卷一第174至176頁、卷五第205
      至214頁）。
　２、另查，刑事案件中於被告甲○○住處扣得現金117,398,500元
      、玉石1,258件(1,569個)、金飾50件(58個)，其中8,900
      萬元現金為被告乙○○所有，其餘現金為被告甲○○所有，玉
      石中有4盒翡翠玉墜係被告甲○○所有，其餘均係被告乙○○
      所有，金飾為被告乙○○販售予被告甲○○等情，經被告乙○○
      、甲○○於刑事案件中自承無訛(見本院109年度金重訴字第
      1號卷二第39頁、卷五第199至210頁)，並有搜索扣押筆錄
      、扣押物品目錄表、現場照片10張可資佐證（見臺灣新竹
      地方檢察署108年度偵字第12186號卷二第75至88頁）。且
      被告甲○○自承被告乙○○所有之現金，係販賣珠寶、玉石之
      所得，被告乙○○自106年至108年間分批將現金及玉石存放
      於該處，已如前述。再依被告甲○○於108年12月13日調查
      時供稱：被告乙○○販售玉石後，會將現金帶到我家並將現
      金交給我，告訴我該現金是販售玉石所得，有時候是由我
      放在主臥室鞋盒，有時候她會直接放在客廳桌上，我就會
      把現金放在鞋盒內。大的藍色行李箱及2個小的黑色行李
      箱裡面鞋盒所裝的現金是乙○○販售玉石的所得，乙○○所販
      售之玉石，是由我跟乙○○到中國大陸收購之玉石，後乙○○
      向我表示，玉石由其負責販售，乙○○販售玉石後所得會交
      給我，由我放在鞋盒，再由乙○○放到行李箱，所以才會由
      我負責將乙○○販售玉石之所得，及我個人所有的現金放置
      於鞋盒，再由我將鞋盒編號並註記金額於記事本等語（見
      108偵12186卷卷四第152頁反面至第153頁)，及上述被告
      甲○○筆記本中關於各鞋盒清點時間、存放金額之紀錄（見
      臺灣新竹地方檢察署108年度偵字第12186號卷四第160頁
      、第194至197頁），可知被告甲○○至遲於105年11至12月
      ，即已負責管理、存放被告乙○○此前所得之大筆現金。
　３、因此，被告甲○○管理存放之款項，為原告等詐欺取財之被
      害人受被告乙○○、丙○○、甲○○（其參與刑事二審判決犯罪
      事實欄四、幫助詐欺部分）施以詐術，陷於錯誤而以購買
      玉器等物品，投資玉石買賣，或給付過爐、開光費用、舉
      辦消災法會之原因，而給付予被告3人，應堪認定。被告
      甲○○雖另抗辯並不知悉被告乙○○、丙○○詐欺取財之情事，
      亦無協助掩飾、隱匿贓款之行為云云。惟被告甲○○、乙○○
      已同住多年，關係匪淺，實難想像被告甲○○對於被告乙○○
      以詐欺方式販賣玉石等物品賺取收入之過程全然不知。況
      且，被告甲○○為被告乙○○管理、存放之現金高達8,900萬
      元，而最晚自105年間起，即以現金存放於被告甲○○之住
      處而未存放於金融機構或進行其他投資理財之運用，依被
      告甲○○之智識程度，及其自承曾從事珠寶、玉石生意之事
      實（見本院109年度金重訴字第1號卷三第20頁），被告甲○○豈會不知此為無法存入金融機構之不法所得。從而，原
      告主張被告甲○○將被告乙○○、丙○○如附表所示之詐欺取財
      所得分裝於鞋盒、行李箱，並登錄金額於筆記本上管理，
      藏放於自身之住處，據以切斷該等款項於外觀上與被告乙○○、丙○○之關聯，被告3人基於共同侵害原告財產權之目
      的範圍內，各自分擔行為之一部，互相利用他人之行為，
      以達成前開目的，且其等均係基於故意而為上開行為，故
      被告3人為共同侵權行為人等情，應屬有據。
（三）按因故意或過失，不法侵害他人之權利者，負損害賠償責
      任；數人共同不法侵害他人之權利者，連帶負損害賠償責
      任；民法第184條第1項前段、第185條第1項前段分別定有
      明文。又按所謂共同侵權行為，係指數人共同不法對於同
      一之損害，與以條件或原因之行為。加害人於共同侵害權
      利之目的範圍內，各自分擔實行行為之一部，而互相利用
      他人之行為，以達其目的者，仍不失為共同侵權行為人，
      而應對於全部所發生之結果，連帶負損害賠償責任（最高
      法院78年度台上字第2479號裁判要旨參照）。原告主張被
      告乙○○、丙○○以如附表所示之方式施以詐術，致其陷於錯
      誤而給付被告乙○○、丙○○合計35,955,420元，被告乙○○、
      丙○○係故意不法侵害其財產權等情，應認有理，而被告甲○○以管理、存放被告乙○○、丙○○詐欺取財所得款項之方式
      ，共同侵害原告之財產權，原告依民法第184條第1項、第
      185條第1項、第2項之規定，請求被告3人負連帶損害賠償
      責任，自有理由。惟按基於同一原因事實受有損害並受有
      利益者，其請求之賠償金額，應扣除所受之利益。民法第
      216條之1亦有規定。查原告受被告乙○○、丙○○詐欺而向其
      等購買之手鐲、小八卦（即附表編號2、7），被告出賣後
      有交付予原告，上開玉器均已經檢察官於該刑事案件偵查
      中送請鑑定其材質及價值，鑑定結果手鐲為填充色料處理
      輝玉價值為1,000元、小八卦為A貨翡翠價值為1,600元，
      是上開原告所有之玉器尚有其實際價值存在，堪以認定，
      即應自原告之請求金額中扣除；又綠檀佛珠、八開木雕（
      即附表編號17、20）並未遭被告取回，應仍在原告持有中
      ，而兩造並未聲請就上開物品送鑑價，惟該等物品雖未經
      鑑價，然並非全無價值之物品，本院考量並審酌市場上通
      常行情，認綠檀佛珠、八開木雕之實際價值，應各為500
      元、1,000元為合理，是此部分之金額亦應從原告之請求
      金額中扣除。另原告於刑事案件中陳稱：被告乙○○有於10
      5年5月31日匯款99萬元至伊帳戶，也有於105年3月25日匯
      款30萬元至伊合庫帳戶等語（本院109年度金重訴字第1號
      卷三第336-337頁），是以經扣除上開物件之價值及被告
      乙○○匯回之款項後，原告可請求被告賠償之金額為34,661
      ,320元（計算式：35,955,420－1,000－1,000－000－0,000－9
      90,000－300,000＝34,661,320）。
（四）原告另請求被告賠償其將持有之玉器送鑑，因而支出之鑑
      定費用1,800元，並提出收據為憑（見附民卷第169頁），
      惟查，該鑑定係原告自行委託他人所施作，並未經被告同
      意，且刑事案件亦未採認其鑑定結果，而係由檢察官另囑
      託中華民國珠寶玉石鑑定所為鑑定，是難認原告此部分支
      出之鑑定費用係其受被告侵權行為後，所通常會支出之費
      用，即與被告之行為無相當因果關係存在，故原告此部分
      之請求，即不應准許。又原告請求被告應賠償其精神損失
      50萬元部分，因本件原告係受有財產上之損害，並非屬於
      民法第195條第1項所列之人格法益受侵害，自無得請求精
      神上損害賠償之權利，故原告請求被告應賠償其精神賠償
      50萬元部分，自屬無理由，應予駁回。
（五）末按遲延之債務，以支付金錢為標的者，債權人得請求依
      法定利率計算之遲延利息；應付利息之債務，其利率未經
      約定，亦無法律可據者，週年利率為百分之5；給付無確
      定期限者，債務人於債權人得請求給付時，經其催告而未
      為給付，自受催告時起，負遲延責任。其經債權人起訴而
      送達訴狀，或依督促程序送達支付命令，或為其他相類之
      行為者，與催告有同一效力，民法第233條第1項前段、第
      203條、第229條第2項分別定有明文。被告共同對原告為
      前述之侵權行為，並致原告受有34,661,320元之損害，自
      應對原告所受之損害負連帶賠償責任。從而，原告依共同
      侵權行為法律關係，請求被告3人給付34,661,320元，及
      自起訴狀繕本送達翌日即109年4月16日起至清償日止，按
      年息5%計算之利息，為有理由，應予准許；逾此部分之請
      求，則無理由，應予駁回。
四、就原告勝訴部分，兩造均陳明願供擔保請准宣告假執行及免
    為假執行，經核均無不合，爰分別酌定相當擔保金額准許之
    ，至原告敗訴部分，其假執行之聲請，因訴之駁回而失所附
    麗，爰併駁回之。
五、按犯罪同時侵害國家社會及個人法益者，其被侵害之個人自
    不失為因犯罪而直接受損害之人，應仍得依刑事訴訟法第48
    7條之規定，於刑事訴訟程序附帶提起民事訴訟，對於被告
    及依民法負賠償責任之人，請求回復其損害（最高法院90年
    度台抗字第333號民事裁定要旨參照）。次按洗錢防制法第1
    條規定：「為防制洗錢，追查重大犯罪而制定本法」，其立
    法目的固具有強烈保護國家法益性質，然同法第2條規定：
    「本法所稱洗錢，係指下列行為：一掩飾或隱匿因自己重大
    犯罪所得財物或財產上利益者。二掩飾、收受、搬運、寄藏
    、故買或牙保他人因重大犯罪所得財物或財產上利益者」，
    而所謂「重大犯罪」，包括銀行法第125條第1項之罪，觀諸
    洗錢防制法第3條第1項第9款規定至明。又洗錢防制法第14
    條第1項規定：「犯第11條之洗錢罪（即第2條之洗錢行為）
    ，其因犯罪所得財物或財產上利益，除應發還被害人或第三
    人者外，不問屬於犯人與否沒收之」。是以該重大犯罪所得
    之洗錢犯行，使被害人難以追償，除侵害國家法益外，亦屬
    侵害被害人之個人法益(最高法院93年度台抗字第762號裁定
    、93年度台上字第251號、98年度台上字第5412號刑事判決
    意旨參照)。被告甲○○所涉犯之洗錢防制法罪嫌，依上開見
    解及說明，除侵害國家法益外，亦屬侵害被害人之個人法益
    ，從而，原告得對被告甲○○提起本件刑事附帶民事訴訟，且
    免納裁判費，附此敘明。　　
六、本件事證已臻明確，兩造其餘之攻擊、防禦方法，經核與本
    件判決結果不生影響，爰不一一論述，併此敘明。
七、訴訟費用負擔之依據：民事訴訟法第79條、第85條第2項。
中　　華　　民　　國　　111 　年　　2 　　月　　24　　日
                  民事第二庭　　法　官　傅伊君
以上正本係照原本作成。　　　　　　　　　
如對本判決上訴，須於判決送達後 20 日內向本院提出上訴狀。
如委任律師提起上訴者，應一併繳納上訴審裁判費。　　　　　
中　　華　　民　　國　　111 　年　　2 　　月　　25　　日
                                書記官  李勻淨
附表：